【裁判字號】    98,台上,1011
【裁判日期】    980226
【裁判案由】    違反毒品危害防制條例等罪
【裁判全文】
最高法院刑事判決            九十八年度台上字第一０一一號
上  訴  人  甲○○
選任辯護人  鄭秀珠律師
上  訴  人  乙○○
選任辯護人  鞠金蕾律師
上  訴  人  戊○○
            丙○○
            丁○○
上列上訴人等因違反毒品危害防制條例等罪案件，不服台灣高等
法院台中分院中華民國九十七年九月十一日第二審判決（九十五
年度上訴字第一六一六號，起訴案號：台灣台中地方法院檢察署
九十三年度偵字第一七二二四號、第一七八０二號、第一八六七
九號），提起上訴，本院判決如下：
    主  文
原判決關於甲○○共同以明知為偽藥而販賣為常業部分及乙○○
、戊○○、丙○○、丁○○部分均撤銷，發交智慧財產法院。
其他上訴駁回。
    理  由
一、撤銷發交（甲○○共同以明知為偽藥而販賣為常業及乙○○
、戊○○、丙○○、丁○○）部分：
本件原判決撤銷第一審關於上訴人甲○○共同以明知為偽藥而販
賣為常業部分及上訴人乙○○、戊○○、丙○○、丁○○部分之
科刑判決，改判論處甲○○、乙○○共同以明知為偽藥而販賣為
常業罪刑（各處有期徒刑五年六月、有期徒刑三年四月）；戊○
○以明知為偽藥而販賣為常業罪刑（處有期徒刑二年四月）；丙
○○、丁○○連續幫助以明知為偽藥而販賣為常業罪刑（各處有
期徒刑一年六月、有期徒刑一年四月，各減為有期徒刑九月、有
期徒刑八月）；固非無見。
惟查：一、沒收為從刑之一種，依主、從不可分原則，應附隨於
主刑而同時宣告之，是扣案之物品，如與被告犯罪無關，雖與其
他共同被告犯罪有關，亦僅得於其他共同被告主刑下為沒收之宣
告，不得於被告主刑下併為沒收之宣告，否則即有違主、從不可
分之原則。原判決於事實欄一、(一)及四、認定：「甲○○……竟
意圖營利，基於販賣偽藥並恃之為業之犯意，自民國九十二年起
，先後以『諾美婷』（三十粒）新台幣（下同）約一六０元至一
七０元、『威而剛』（四粒）約七十元、『使蒂諾斯』（三十粒
）約二十五元、『犀利士』（四粒）約一六０元之價格，在國道
高速公路林口交流道等處販入數量不詳之上開偽藥後，自九十二
年五月間某日起，陸續分別至如附表（指原判決附表，下稱附表
）二、三所示地點，均加價約百分之三十後，販售上開偽藥予林
百良等人而牟利，其販賣之偽藥種類及數量詳如附表二、三所示
」、「嗣於九十三年十月二日經警分別在台中市南屯區○○○街
四十號五樓之五甲○○住處……扣得甲○○、乙○○等人所有如
附表四、五所示供犯罪所用之物」等情（原判決正本第三頁至第
四頁、第七頁）。倘屬非虛，原判決似認附表二、三所示之販賣
偽藥犯行，係甲○○個人所為，與乙○○、戊○○無關；另附表
四、五所示之物似係甲○○、乙○○供犯罪所用之物，與戊○○
無關；但原判決於主文欄內，在乙○○、戊○○宣告之罪名下均
宣告：「如附表三、附表四編號1至4、附表五所示『應沒收之物
欄』內之物品均沒收」（原判決正本第二頁），依上開說明，有
違主、從不可分之原則，自有違誤。究上開附表三、四、五所示
之物是否與戊○○犯罪有關？附表三之物是否與乙○○犯罪有關
？凡此攸關可否在其等主刑下宣告沒收，自應究明釐清。又原判
決謂上開附表三、附表四編號1至4、附表五所示「應沒收之物欄
」內之物品均沒收，但於理由欄貳、五、(一)(二)(三)僅就上開附表四
、五之物品說明其應宣告沒收之理由（原判決正本第四十五頁至
第四十六頁），就上開附表三之物品並未說明應宣告沒收之理由
，亦有理由不備之違法。二、修正前刑法第三十條規定：幫助他
人犯罪者為從犯。從犯之處罰，得按正犯之刑減輕之。又修正前
之常業犯，當然有連續性，並不發生連續犯問題。依原判決之認
定，甲○○有明知為偽藥而販賣為常業之犯行，而丙○○、丁○
○係幫助甲○○為此部分犯行，原判決論甲○○以共同明知為偽
藥而販賣為常業罪刑，未再論以連續犯，但對於丙○○、丁○○
則論以「連續」幫助以明知為偽藥而販賣為常業罪刑，並依連續
犯規定加重其刑（原判決正本第四十一頁），致正犯多次行為既
為常業犯，即無連續犯規定之適用，而幫助犯竟認係連續犯，違
反從犯之從屬性，要難謂為適法。三、原判決事實欄一、(三)認定
：「丁○○、丙○○姊弟二人均明知上情，竟均基於幫助以販賣
偽藥為常業、冒用他人商標、冒用他人藥物名稱、侵害著作財產
權及行使偽造文書等概括犯意，丙○○並基於運送偽藥之概括犯
意，均自九十三年八月中旬起至九十三年十月二日止，各以每日
工資五千元之代價，受僱於甲○○，先後在高雄市○○區○○路
六十號五樓丙○○住處，及台中市○○街九巷六號甲○○之租屋
處，受甲○○指示進行包裝『威而鋼』、『諾美婷』、『使蒂諾
斯』等偽藥之工作，致生損害於附表一編號1、2、3所示公司；
在上開期間內，其二人包裝完成之『威而鋼』、『諾美婷』、『
使蒂諾斯』等數量不詳之偽藥，則由甲○○指示丙○○先後多次
運送至台中市○區○○路之乙○○所經營『弘安藥局』販售」等
情（原判決正本第四頁至第五頁）。即以丙○○、丁○○二人除
幫助甲○○包裝藥品外，似認丙○○並受甲○○指示將包裝好的
藥品送至乙○○所經營之弘安藥局等情；另原判決於理由欄貳、
二、(七)、(2)說明丙○○、丁○○與甲○○之通話內容略為：「
九十三年九月十日八時十四分，發話人甲○○（Ａ）、受話人丁
○○（Ｂ）：Ａ：『喂，你們起來沒？』Ｂ：『起來了，已經快
到了。』Ａ：『趕快下去做，今天你跟俊明（音譯，指丙○○）
交代，今天到一點左右，看做幾箱，全部載去給黃藥師。』
Ｂ：『好，瞭解。』九十三年九月二十一日十六時三十六分，
發話人丁○○（Ａ）、受話人甲○○（Ｂ）：Ａ：『諾美婷的盒
子沒有了，剩下台中兩包，是黑袋子那種，也沒有多少。』Ｂ：
『黑袋子那種？這樣嗎？有一萬多個呀！』Ａ：『那天載上去，
又載回來，就只剩下二個黑袋子的而已。』」（原判決正本第二
十五頁至第二十六頁）；似指丁○○亦知悉並依甲○○之指示負
責聯繫丙○○載送偽藥予乙○○。依上，原判決既認丙○○、丁
○○除負責為偽藥之包裝外，並依甲○○之指示將偽藥分送至乙
○○開設之藥局供乙○○販賣，則原判決於理由欄貳、二、(七)、
(4)又說明：「衡諸現今經濟發展分工狀態，其輸入原料，製造，
分裝，流通等各階段，雖朝向最後販賣階段而運行，然各階段參
與者，無非賺取各該階段附加價值，未必然以取得最後販售價值
為目的，自不能以各該階段於最後販售，有所助益，即將之與販
售者同為評價。本件被告丁○○、丙○○所為，僅在於包裝上開
偽藥，固提供甲○○販售助力，惟尚非屬販賣之行為」（原判決
正本第二十八頁）；似又認丙○○、丁○○二人僅參與包裝偽藥
；就丙○○、丁○○對甲○○、乙○○共同販賣偽藥之犯行究係
參與何部分之行為，其事實之認定與理由前後之說明，均不一致
，已有判決理由矛盾之違法。究丙○○、丁○○有無參與將偽藥
運送予乙○○開設之藥局販賣？如有，其等所為僅係提供甲○○
、乙○○販賣偽藥之助力？抑或已屬分擔販賣偽藥之行為？原審
未予究明，遽行判決亦有違誤。四、原判決於主文欄諭知甲○○
、乙○○共同以明知為偽藥而販賣為常業之罪刑，於理由欄貳、
二、(六)、(6)及參、二、(四)中說明：「乙○○先於九十三年五月間
向被告甲○○販入威而鋼、諾美婷、使蒂諾斯、犀利士等偽藥加
價銷售，嗣後更於九十三年七月二十日提供威而鋼真品藥物批號
、保存期限予甲○○，以利甲○○、薛勝雅仿冒真品藥物包裝盒
，復利用其經營藥局之專業知識促使仿冒之雷射標籤更逼近真品
，更與被告甲○○謀議如何增加威而鋼偽藥之銷售量，又出面承
租存放偽藥之倉庫，綜此，足認被告乙○○除向被告甲○○販入
威而鋼、諾美婷、使蒂諾斯、犀利士等偽藥外，尚參與甲○○從
事販賣威而鋼偽藥業務之各階段行為，其顯非單純向甲○○購買
威而鋼偽藥，其與甲○○間尚有共同販賣威而鋼偽藥之犯意聯絡
及行為分擔」、「被告乙○○於九十三年七月二十日起販賣威而
鋼偽藥犯行，就此部分販賣偽藥、冒用他人藥品名稱、行使偽造
私文書、違反商標法及著作權法等犯行，與被告甲○○間均有犯
意聯絡及行為分擔，均為共同正犯」等情（原判決正本第二十三
頁至第二十四頁、第四十頁）。但於事實欄一、(四)僅認定：「於
九十三年七月二十日起，與甲○○、薛勝雅共同基於冒用他人商
標、冒用他人藥物名稱、侵害著作財產權及偽造文書之概括犯意
聯絡，由甲○○負責向真實姓名年籍不詳之鄭姓台商販入可包裝
成二萬盒數量之『威而剛』偽藥後，由乙○○提供原廠威而剛藥
品之批號及保存期限等資訊予甲○○，並與甲○○商討仿冒威而
剛雷射標籤細節、銷售管道等販賣事宜」（原判決正本第五頁）
，並未認定乙○○、甲○○有共同販賣偽藥之犯意聯絡，致此部
分主文之諭知與理由之說明失所依據，自有判決理由矛盾之違誤
。綜上，應認原判決關於甲○○共同以明知為偽藥而販賣為常業
部分及乙○○、戊○○、丙○○、丁○○部分均有撤銷之原因。
又智慧財產案件審理法於九十六年三月二十八日制定公布並自九
十七年七月一日施行；智慧財產法院亦於九十七年七月一日成立
。關於智慧財產刑事訴訟之審判事務，由智慧財產法院依智慧財
產法院組織法之規定掌理之。又依智慧財產案件審理法第一條前
段之規定，智慧財產案件之審理，依該法之規定。智慧財產法院
組織法第三條第二款規定：「智慧財產法院管轄案件如下：……
因刑法第二百五十三條至第二百五十五條、第三百十七條、第三
百十八條之罪或違反商標法、著作權法、公平交易法第三十五條
第一項關於第二十條第一項及第三十六條關於第十九條第五款案
件，不服地方法院依通常、簡式審判或協商程序所為之第一審裁
判而上訴或抗告之刑事案件。但少年刑事案件，不在此限」。本
件原判決關於甲○○共同以明知為偽藥而販賣為常業部分及乙○
○、戊○○、丙○○、丁○○部分，係認甲○○、乙○○牽連犯
商標法第八十一條第一款、著作權法第九十一條第一項之罪，認
戊○○牽連犯商標法第八十二條之罪，認丙○○、丁○○有違反
商標法及著作權法等犯行（原判決正本第四十一頁，但原判決正
本第四十頁漏植「商標法」，另亦漏植著作權法第九十一條第一
項），均屬智慧財產法院組織法第三條第二款所列屬智慧財產法
院所管轄之刑事案件。雖智慧財產法院組織法及智慧財產案件審
理法等相關法令，就屬智慧財產法院及非屬該法院管轄，而具有
裁判上一罪關係，依法從一重之非屬智慧財產法院管轄罪名處斷
之案件，並未規定究應由智慧財產法院或高等法院審判；然稽諸
智慧財產案件審理法第二十五條第一項、第二項規定：「不服地
方法院關於第二十三條案件依通常、簡式審判或協商程序所為之
第一審裁判而上訴或抗告者，除少年刑事案件外，應向管轄之智
慧財產法院為之」、「與第二十三條案件有刑事訴訟法第七條第
一款所定相牽連關係之其他刑事案件，經地方法院合併裁判，並
合併上訴或抗告者，亦同。但其他刑事案件係較重之罪，且案情
確係繁雜者，智慧財產法院得裁定合併移送該管高等法院審判。
」即刑事訴訟法第七條第一款所列一人犯數罪之相牽連案件，原
則上歸智慧財產法院管轄，例外始由智慧財產法院裁定移送該管
高等法院。事實較無同一基礎關係之刑事訴訟法第七條第一款所
列之相牽連案件，既原則上歸由智慧財產法院管轄，則基於同一
法理，事實較有同一原因基礎關係而具有裁判上一罪關係者，依
法從一重之非屬智慧財產法院管轄罪名處斷之案件，關涉智慧財
產權爭議之技術專業，自亦應歸智慧財產法院管轄。爰將本件發
交智慧財產法院更為審判。原判決其他有裁判上一罪關係部分，
基於審判不可分原則，應一併發交，併予敘明。
二、上訴駁回（甲○○販賣第四級毒品）部分：
按刑事訴訟法第三百七十七條規定：上訴於第三審法院，非以判
決違背法令為理由不得為之；是提起第三審上訴，應以原判決違
背法令為理由，係屬法定要件；如果上訴理由書狀並未依據卷內
訴訟資料具體指摘原判決不適用何種法則或如何適用不當，或所
指摘原判決違法情事顯與法律規定得為第三審上訴理由之違法情
形不相適合時，均應認其上訴為違背法律上之程式，予以駁回。
本件原判決撤銷第一審關於甲○○販賣第四級毒品部分之科刑判
決，改判仍論處甲○○販賣第四級毒品罪刑（處有期徒刑四年）
；已詳敘其認定所憑之證據及認定之理由。自形式上觀察，原判
決並無違背法令之情形。甲○○此部分之上訴意旨略稱：(一)甲○
○於原審抗辯其於九十三年十一月十九日法務部調查局台中市調
查站（下稱台中市調查站）詢問筆錄，係調查員以盡快完成筆錄
為由，要求甲○○以乙○○所為之筆錄作相同之陳述，因甲○○
年事已高，又罹有嚴重心律不整、高血壓之疾病，於長時間詢問
下，身心俱疲，所為陳述，係非出於任意性之自白，原審就此未
予調查，亦未說明上開筆錄係出於甲○○之任意性，有證據調查
未盡及判決理由不備之違法。(二)依卷附之通訊監察譯文內容，甲
○○未曾有出售「一粒眠」之對話，無足證明其有本件販賣「一
粒眠」之行為，雖乙○○曾陳述要甲○○找五萬粒「一粒眠」，
但該數量顯與扣案倉庫之二萬九千六百六十粒不符，足見扣案之
「一粒眠」，顯非甲○○用以出售，而扣案之「一粒眠」出售廠
商參雜於「威而鋼」藥品內所為誤送，甲○○發現後自始置放於
倉庫角落未曾包裝，益足證甲○○並非因乙○○之訂購而販入，
況原審並未查明甲○○販入「一粒眠」之時間是否確係於乙○○
訂購之後，有證據調查未盡及判決理由不備之違法。(三)甲○○如
有販賣一粒眠，係屬販賣禁藥為常業，與所犯之明知為偽藥而販
賣為常業部分，係屬法律上之一罪，自不得分論併罰等語。惟查
：原判決於理由欄貳、二、(四)以甲○○於第一審及原審之部分自
白，於台中市調查站之自白，證人即共同被告乙○○於台中市調
查站之供述，扣案之二萬九千六百六十顆一粒眠，行政院衛生署
管制藥品管理局及法務部調查局之檢驗通知書等證據資料，詳為
說明甲○○因曾勝益訂購而意圖營利販賣而販入「一粒眠」犯行
之認定理由，並就甲○○辯稱扣案之「一粒眠」係向人買「威而
鋼」時夾帶等語，乙○○於第一審及原審改稱甲○○並未幫曾勝
益買「一粒眠」等語，認均非可採，予以指駁；經核俱與卷內資
料相符，原判決並無理由不備、證據調查未盡、適用法則不當之
違法。又原判決已詳為說明甲○○係因曾勝益訂購而意圖營利販
賣而販入「一粒眠」之認定理由，已如前述，是除去甲○○於台
中市調查站之自白，依乙○○於台中市調查站之供述，甲○○之
部分自白等證據資料，仍應為相同之認定，雖原判決於理由內未
就甲○○謂其於台中市調查站之供述非出於任意性之主張，特別
予以指駁說明，稍有瑕疵，但既於判決本旨不生影響，自難執為
適法之上訴理由。另原判決亦說明甲○○係意圖營利販賣而販入
「一粒眠」，雖無積極證據足認其已有販出，但販賣不以販入後
，復行販出為必要，因而論以販賣第四級毒品罪，並認此部分犯
行，係另行起意，且所犯構成要件不同，與上開明知為偽藥而販
賣為常業犯行，係數罪併罰，經核於法並無不合。是卷附之通訊
監察譯文雖無甲○○販出「一粒眠」之對話，亦不影響其已成立
之販賣第四級毒品罪責，而其此部分犯行，與上開明知為偽藥而
販賣為常業犯行，並無裁判上一罪之關係。甲○○上訴意旨(一)(二)
(三)或係就原審採證認事之適法職權行使及原判決已說明之事項，
或與犯罪構成要件無關之細節，單純為事實上之爭執，或係徒憑
己見，未依據卷內資料具體指摘原判決究係如何違背法令，俱非
適法之上訴理由。應認甲○○此部分之上訴，為違背法律上之程
式，予以駁回。
據上論結，應依刑事訴訟法第三百九十七條、第四百零一條、第
三百九十五條前段，智慧財產案件審理法第一條、智慧財產案件
審理法施行細則第五條第二項，判決如主文。
中    華    民    國  九十八  年    二    月  二十六  日
                      最高法院刑事第八庭
                          審判長法官  林  永  茂
                                法官  吳  昆  仁
                                法官  蘇  振  堂
                                法官  蕭  仰  歸
                                法官  林  立  華
      本件正本證明與原本無異
                                      書  記  官
中    華    民    國  九十八  年    三    月    五    日
                                                      V


司法院資訊處製作；財團法人民間司法改革基金會備份。
